【裁判字號】    92,台上,2665
【裁判日期】    921211
【裁判案由】    給付保險金
【裁判全文】
最高法院民事判決                              九十二年度台上字第二六六五號
    上  訴  人  南山人壽保險股份有限公司
    法定代理人  林文英
    訴訟代理人  林曉晴律師
    被 上訴 人  甲○○
右當事人間請求給付保險金事件，上訴人對於中華民國九十一年一月八日臺灣高等法
院第二審判決︵九十年度保險上字第四四號︶，提起上訴，本院判決如左：
    主  文
原判決廢棄，發回臺灣高等法院。
    理  由
本件被上訴人主張：伊於民國八十七年七月三十日與上訴人簽訂﹁南山康寧終身壽險
附加南山新人身意外傷害保險附約﹂，保險金額新臺幣︵下同︶八百萬元。嗣因計畫
於同年十一月二十三日赴中華人民共和國︵下稱中國︶廣東省考察製茶市場及旅遊，
乃於出國前即同年月二十一日，再與上訴人簽訂﹁海外旅行平安保險﹂，保險金額一
千五百萬元，保險期間自八十七年十一月二十三日十五時起計十日。同年月二十七日
晨，伊與配偶林建立及其他團員至中國廣東省之寶晶宮山洞遊玩，遊畢下坡時不慎摔
跤，撞及右眼，經醫師診察結果認﹁右眼球破裂，眼內容物大部分脫出，視力已喪失
︵無光感︶無保留價值﹂，為防止以後發生交感性眼炎，而施行右眼摘除手術。依兩
造間簽訂之前開二保險契約約定，凡﹁一目視力永久完全喪失者﹂，上訴人即應分別
按各該保險金額百分之三十五之比例，即二百八十萬元、五百二十五萬元理賠與伊，
且應於伊申請理賠後十五日內給付之，逾期並加計年利一分之利息，伊已於八十七年
十二月十四日申請理賠，上訴人迄未支付分文等情。求為命上訴人給付八百零五萬元
並加計利息之判決。
上訴人則以：兩造間雖曾簽訂前開二保險契約，惟被上訴人並未就其眼傷係出於意外
事故而致殘障之事實舉證證明，依病歷所載被上訴人送至醫院時，已視不見物，且右
眼球破裂，眼內容物大部分脫出，然依證人所言，被上訴人跌倒時，僅﹁眼睛周圍紅
紅的，並無流血﹂，兩相比較，被上訴人之眼傷顯非跌倒所致。況如被上訴人之傷勢
確甚嚴重，何以拖延良久始行就醫，凡此均與被上訴人所述之事故經過，相互矛盾，
有違經驗法則。又被上訴人簽訂前開保險契約時，並未將其已向新光、國泰、安泰三
家保險公司投保旅行平安險之事由告知伊，兩造簽訂之前開保險契約自屬無效。又被
上訴人於八十七年間密集投保，保險金額高達六千七百萬元，動機可疑，其請求給付
保險金，為無理由等語，資為抗辯。
原審維持第一審所為上訴人敗訴之判決，駁回其上訴，無非以：被上訴人主張之事實
，已據提出中國廣東省四會市中醫院住院病歷、疾病診斷證明書及出院證明書、臺中
榮民總醫院診斷證明書、理賠照會單、保險金申請書、南山旅行平安保險保險單基本
條款、財團法人海峽交流基金會證明、中國廣東省四會市公證處公證書、四會市中醫
院眼球摘除證明書、存證信函等文件為證。並據證人黃永豐證稱：﹁我與被上訴人是
朋友，……去寶晶宮玩，我走在前面，滑倒她叫，我們過去看，看到她眼睛淤血，說
很痛，我們用步行下山，開車到四會市的醫院。﹂、﹁醫生開立︵診斷書︶時我在場
，她先生本要送回臺北再醫，醫生說這樣會影響另一隻眼睛，所以就依醫生的指示摘
除一隻受傷的眼睛。﹂、﹁我聽到叫一聲，看到她趴在地上，看到眼白紅紅的，旁邊
淤青。﹂；證人王偉俊證稱：﹁我走在前面，她跌倒有叫，我走過去看，他們的朋友
扶起她，看到右眼周圍受傷，後來我們下山，她到四會市醫院，我慢到，我到時，她
在手術室，我聽說眼睛要摘除。﹂等語；且被上訴人因右眼球破裂，眼內容物大部分
脫出，視力已喪失︵無光感︶無保留價值，為防止發生交感性眼炎，而在中國廣東省
四會市中醫院施行右眼球摘除手術，亦有前開住院病歷、診斷證明書、出院證明書及
公證書、證明書可稽，足見被上訴人確係於中國旅遊時跌倒傷及右眼而摘除右眼球。
證人黃永豐並非眼科之專業醫師，所為前開證言，僅係描述目睹被上訴人眼睛受傷之
狀況，非在說明被上訴人眼睛就醫時之情形，被上訴人眼睛受傷後如何惡化，自非證
人所得預見，上訴人以證人黃永豐證稱：﹁看到眼白紅紅的，旁邊淤青﹂等語，與病
歷所載﹁已視不見物，且右眼球破裂，眼內容物大部分脫出﹂不符，質疑被上訴人之
眼睛非跌倒所傷，自非可取。最高法院七十六年臺上字第一一六六號判例要旨，係在
說明何謂複保險，及複保險狀態下，後保險契約為無效，並未提及複保險通知義務及
於人身保險，上訴人援引該判例，指被上訴人違反通知義務，尚有誤會。是被上訴人
於簽訂前開二保險契約時，縱未將其已向其他三家保險公司投保旅行平安險之事由告
知上訴人，該保險契約仍屬有效。被上訴人之右眼既因旅遊跌倒受傷而接受眼球摘除
手術，自屬﹁非由疾病引起之外來突發事故﹂，符合兩造間前開保險契約﹁殘廢程度
與保險金給付表﹂第四級﹁一目視力永久完全喪失者﹂之理賠標準，上訴人應按保險
金額百分之三十五之比例，於被上訴人請求理賠後十五日內給付之。被上訴人依前開
約定，訴請上訴人給付保險金八百零五萬元及遲延利息，即非無據，應予准許等詞，
為其判斷之基礎。
惟按當事人主張有利於己之事實者，就其事實有舉證之責任，為民事訴訟法第二百七
十七條前段所明定。是以民事訴訟如係由原告主張權利者，應先由原告負舉證之責，
若原告不能舉證，以證實自己主張之事實為真實，則被告就其抗辯事實即令不能舉證
，亦應駁回原告之請求。本件被上訴人係請求上訴人給付﹁意外傷害﹂及﹁旅行平安
﹂保險給付，上訴人迭次抗辯，被上訴人之眼傷非跌倒所致云云。依前揭說明，被上
訴人自應就其所受傷害，係因旅遊時出於意外所致乙節，舉證證明。查被上訴人之病
歷記載﹁已視不見物，且右眼球破裂，眼內容物大部分脫出﹂字樣，為原審所是認。
而證人黃永豐、王偉俊就其目睹被上訴人受傷情形，則分別證稱﹁看到她眼睛淤血﹂
、﹁看到眼白紅紅的，旁邊淤青﹂、﹁看到右眼周圍受傷﹂云云。核與病歷之記載，
有所出入。依此，被上訴人右眼球破裂，須予摘除，究係因旅遊摔跤抑其他原因所致
？如受傷之初，僅證人黃永豐、王偉俊所述之傷勢，會否惡化至病歷記載之情形？均
攸關其是否因旅遊意外受傷，自值深究。原審對於被上訴人就醫情形，及是否因延誤
醫治時間而導致傷勢惡化，未詳加調查審認，徒以證人黃永豐、王偉俊並非眼科之專
業醫師，所為前開證言，僅係描述目睹被上訴人眼睛受傷之狀況，非在說明被上訴人
眼睛就醫時之情形，被上訴人眼睛受傷後如何惡化，非證人所得預見等詞，遽為上訴
人不利之判決，難謂無判決理由不備之違法。上訴論旨，指摘原判決不當，求予廢棄
，非無理由。
據上論結，本件上訴為有理由，依民事訴訟法第四百七十七條第一項、第四百七十八
條第二項，判決如主文。
中      華      民      國    九十二    年     十二     月     十一     日
                              最高法院民事第四庭
                                  審判長法官 蕭  亨  國
                                        法官 許  朝  雄
                                        法官 謝  正  勝
                                        法官 陳  淑  敏
                                        法官 黃  義  豐
      右正本證明與原本無異
                                               書  記  官
中      華      民      國    九十二    年     十二     月    二十五    日
                                                                        Ｔ


司法院資訊處製作；財團法人民間司法改革基金會備份。
